【裁判字號】    98,上易,375
【裁判日期】    980728
【裁判案由】    詐欺等
【裁判全文】
臺灣高等法院高雄分院刑事判決         98年度上易字第375號
上  訴  人  臺灣高雄地方法院檢察署檢察官
被      告  甲○○
                      號
選任辯護人  沈志祥律師
上列上訴人因被告詐欺等案件，不服臺灣高雄地方法院97年度易
字第1223號中華民國98年4 月10日第一審判決（起訴案號：臺灣
高雄地方法院檢察署97年度偵字第1469號），提起上訴，本院判
決如下：
    主  文
上訴駁回。
    理  由
一、公訴意旨略以：被告甲○○與告訴人乙○○係朋友關係，且
    平時有借貸關係。緣告訴人乙○○因信用不良無法貸款購車
    ，乃商請被告甲○○出具名義向聯邦商業銀行九如分行貸款
    新台幣（下同）70萬元，而於民國92年5 月9 日向庚○○購
    得車牌號碼：YP-7833 號BENZ廠E230型自用小客車1 部（下
    稱系爭車輛），登記於被告甲○○名下，仍由告訴人乙○○
    使用。嗣於95年6 月19日，因系爭車輛遭拖吊須由登記名義
    人出面辦理領車相關事宜，告訴人乙○○乃聯絡被告甲○○
    處理，詎被告甲○○明知乙○○為車輛之實際所有人，其僅
    為登記名義人並未實際擁有該車之所有權，竟意圖為自己不
    法之所有，基於詐欺之犯意，先向告訴人乙○○佯稱：因忙
    無法前往及配合領車須給付報酬等語，以拖延告訴人乙○○
    領車時間，繼則前往位於高雄市苓雅區○○○路拖吊場，向
    拖吊場保管人員佯稱其係所有權人，致保管人員陷於錯誤，
    遂令被告甲○○將該車拖離拖吊場。被告甲○○亦明知該車
    之行車執照並未遺失，為圖順利處分該車，竟基於使公務員
    登載不實之犯意，於95年9 月1 日，前往高雄市○○區○○
    路71號高雄市監理處，以行車執照遺失為由，填載汽（機）
    車各項異動登記書1 份，申請辦理牌照繳銷及行車執照補發
    事宜，致使該管不知情之公務員，登載此不實事項於職務上
    所掌之公文書，並據以於95年9 月26日核發4579-XD 號之牌
    照及行車執照，且於95年11月1 日將系爭車輛過戶予王錦賢
    ，足以生損害於告訴人乙○○、監理機關對車籍管理之正確
    性。嗣告訴人乙○○發覺車輛遺失而向監理機關查證，始知
    車輛已遭過戶。因認被告涉犯刑法第339 條第1 項之詐欺取
    財罪及同法第214 條之使公務員登載不實罪嫌等語。
二、證據能力部分：
  (一)按被告以外之人於偵查中向檢察官所為之陳述，除顯有不可
    信之情況者外，得為證據。刑事訴訟法第159 條之1 第2 項
    定有明文。被告以外之人於偵查中向檢察官所為陳述，雖為
    審判外之陳述，然依刑事訴訟法之規定，檢察官係代表國家
    偵查犯罪、實施公訴，依法有訊問被告、證人、鑑定人權利
    之人；且於實務運作時，檢察官偵查中向被告以外之人所取
    得之陳述，原則上均能遵守法律規定，不致於違法取供，故
    可信度極高，自得為證據。本院審酌證人己○○、乙○○於
    偵查中向檢察官所為陳述，並無非法取供等非任意之陳述，
    亦無其他足認該陳述有何顯不可信之情事，且經具結，依上
    開規定，該陳述得作為本案證據
  (二)按被告以外之人於審判外之陳述，雖不符刑事訴訟法第159
    條之1 至第159 條之4 之規定，而經當事人於審判程序同意
    作為證據，法院審酌該言詞陳述或書面陳述作成時之情況，
    認為適當者，亦得為證據；另當事人、代理人或辯護人於法
    院調查證據時，知有第159 條第1 項不得為證據之情形，而
    未於言詞辯論終結前聲明異議者，視為有前項之同意，刑事
    訴訟法第159 條第1 項、第159 條之5 分別定有明文。本件
    檢察官、被告及辯護人於本院審判程序時，就原審判決所引
    用各項證據（含傳聞證據、非傳聞證據及符合法定傳聞法則
    例外之證據）之證據能力，除被告及辯護人爭執證人鍾滿妹
    、己○○偵查中之陳述外，餘均表示無意見，並同意引為證
    據（見本院卷第43頁），且於本院言詞辯論終結前，檢察官
    、被告及辯護人對於卷附具有傳聞證據性質之證據，既已知
    其情，均未聲明異議，本院認該具有傳聞證據性質之證據，
    並無任何違法取證之不適當情形，以之作為證據使用係屬適
    當，自得採為證據。
三、按犯罪事實應依證據認定之，無證據不得認定犯罪事實；不
    能證明被告犯罪者，應諭知無罪之判決，刑事訴訟法第154
    條第2 項、第301 第1 項分別定有明文。次按認定不利於被
    告之證據須依積極證據，苟積極證據不足為不利於被告事實
    之認定，即應為有利被告之認定，更不必有何有利之證據；
    又犯罪事實之認定，應憑證據，如無相當之證據，或證據不
    足以證明，自不得以推測或擬制之方法，以為裁判之基礎（
    最高法院30年上字第816 號判例、40年台上字第86號判例可
    資參照）。又認定犯罪事實所憑之證據，雖不以直接證據為
    限，間接證據亦包括在內，但無論其為直接或間接證據，其
    為訴訟上之證據，必須達於一般人均可得確信其為真實之程
    度，而無合理之懷疑存在時，始得據為被告有罪之認定，倘
    若犯罪事實之證明尚未達此一程度，仍有合理之懷疑存在，
    審理事實之法院即應盡職權調查證據，澄清此項合理之懷疑
    ，使之達於可得確信之程度，方為適法，否則仍不能遽為被
    告有罪之判斷（最高法院76年臺上字第4986號判例意旨可資
    參照）。又檢察官對於起訴之犯罪事實，應負提出證據及說
    服之實質舉證責任，倘其所提出之證據，不足為被告有罪之
    積極證明，或其指出證明之方法，無從說服法院以形成被告
    有罪之心證，基於無罪推定之原則，自應為被告無罪判決之
    諭知，最高法院92年臺上字第128 號判例亦已明揭其旨。又
    按「告訴人之告訴，係以使被告受刑事訴追為目的，是其陳
    述是否與事實相符，仍應調查其他證據以資審認」，最高法
    院52年台上字第1300號亦著有判例。
四、公訴意旨認被告甲○○（下稱被告）涉有刑法第339 條第 1
    項之詐欺取財及同法第214 條之使公務員登載不實罪嫌，無
    非係以：(一)告訴人乙○○之指訴、證人己○○及庚○○之證
    述，(二)汽車買賣合約書、匯款憑條、高雄市監理處96年10月
    22日高市監密二字第0960025622號函及附件最新車籍查詢列
    印資料、汽車各項異動登記書各1 份等為據，固非無見。訊
    據被告甲○○固坦認曾至拖吊場將系爭車輛開走，且以行車
    執照遺失為由申請牌照繳銷及行車執照補發事宜，惟堅決否
    認有何刑法詐欺取財及使公務員登載不實之犯行，辯稱：我
    沒有使公務人員登載不實，當時乙○○、己○○二人打電話
    對我說，行照在拖吊之前就已經被竊遺失；我是車主，我是
    登載名義人也是實際所有人，買車之時我有參與買車，錢也
    是我給付的，訂金是己○○給的，隔天訂金、尾款我都付清
    了，買車之後事我在使用直到92年8 月我才離開公司，離開
    之前向我借車子，要載客人來SPA ，因為他要賺錢才可以還
    我二百萬元，車子貸款也是我貸的；我是本件系爭車輛所有
    權人，錢是我支付的，而且行車執照確實已經遺失，我沒有
    詐欺，也沒有使公務人員登載不實等語。經查：
  (一)被告與告訴人乙○○夫妻有借貸關係，系爭車輛係庚○○以
    83萬元售出，汽車買賣合約書記載買受人為己○○，然登記
    在被告名下，而其中70萬元係由被告出名向聯邦商業銀行九
    如分行（下稱聯邦商業銀行）貸款70萬元支付，系爭車輛多
    數時間為告訴人夫妻占有使用，貸款本利大部分係由告訴人
    夫妻匯入被告聯邦商業銀行支付，被告於95年6 月19日至拖
    吊場以車主身分將系爭車輛取走，95年9 月1 日前往高雄監
    理處，以行車執照遺失為由，填載汽（機）車各項異動登記
    書，申請牌照繳銷及行車執照補發，並於95年11月1 日將系
    爭車輛過戶予王錦賢等情，業經告訴人乙○○、己○○及庚○○於偵查及審理中證述綦詳，且有白雲仙居合約書、借貸
    契約書、匯款憑條、本票、切結書、汽車買賣合約書、高雄
    市監理處96年10月22日高市監密二字第0960025622號函及附
    件最新車籍查詢列印資料、汽車各項異動登記書、高雄市監
    理處證明書各1 份在卷可稽（見偵查卷第16、28、64-71 、
    76-84 、94-107頁），且為被告肯認無訛，此部分事實堪信
    為真。
  (二)關於被告是否涉有詐欺取財部分：
  1.查告訴人乙○○夫婦與被告有借貸關係，而告訴人乙○○夫
    婦與被告就告訴人乙○○之債務是否清償完畢雙方仍有爭執
    等情，除被告於本院準備程序供稱：乙○○尚欠我75萬元未
    清償等語（見原審卷二第11頁）；另乙○○之配偶即證人己○○於本院審理時證述：被告有借給我300 萬元左右，分2
    、3 筆借給我，借款時間分別是92年5 月9 日200 萬元，之
    後半年內又借了100 萬元，95、96年被告請兄弟來處理，我
    陸續還了半年，最後還款數額約不足本金30萬元，有簽立切
    結書結清，當時應包括乙○○借款部分，但疏忽未記載乙○○名字等語（見原審卷二第73至78頁）；又告訴人乙○○於
    原審審理時證述：我個人有向被告借款，分別為25萬元、10
    萬元、30萬元，切結書寫結清，我們夫妻的債務就都結清了
    ，但切結書上卻漏寫了我的名字等語（見原審卷二第82頁）
    ，並有白雲仙居合約書、借貸契約書、匯款憑條、本票、切
    結書人在卷足證（見偵查卷第28、84、94至107 頁），是告
    訴人乙○○夫婦與被告有借貸關係，且就告訴人乙○○之債
    務是否清償完畢雙方仍有爭執等情，堪可認定。故縱告訴人
    乙○○主張其為系爭車輛實際所有權人，然上開切結書債務
    人確實僅記載己○○而無告訴人乙○○（見偵查卷第84頁）
    ，雙方就債權債務是否清償完畢乙情尚未釐清前難謂毫無爭
    議，被告主觀上認為告訴人乙○○尚積欠其75萬元債務，並
    非全然無據。
  2.再查就系爭車輛購買之過程及車款來源，證人己○○於原審
    審理時證述：當初看車2 次我與被告都有去看，購買系爭車
    輛的錢是我們支付，但錢的來源是向被告甲○○借的，當時
    是借用被告名義買車，但沒有約定何時車輛移轉到我們名下
    等語（見原審卷二第69頁）；證人乙○○於原審審理時證述
    ：當初看車時己○○、我與被告都有去看等語（見原審卷二
    第79頁），佐以卷附被告聯邦商業銀行歷史明細表（見原審
    卷二第118-1 至118-7 頁），足認被告於購車時均在場，且
    車款70萬元部分係被告向聯邦商業銀行貸款支付。至告訴人
    乙○○於原審審理時證稱：被告未曾使用系爭車輛，貸款每
    一期都是我支付等語（見原審卷二第79至81頁）。惟參諸證
    人己○○於原審審理時證稱：被告只有前面使用系爭車輛1
    、2 次而已等語（見原審卷二第70頁），告訴人夫婦就被告
    有無使用系爭車輛乙情，所述內容已有歧異，且依卷內貸款
    清償資料，亦非每期貸款均為告訴人夫婦所支付（詳如後述
    ），是告訴人上開證述，是否可信，顯有疑義；另證人戊○○於原審審理時證述：有2 個月時間，每天我們都到SPA 消
    費好幾次，都是由被告載我們去，被告回家也都開車號YP-7
    833 白色賓士汽車（即系爭車輛），我們在SPA 當中，他們
    牽車回來，己○○說系爭車輛是被告的，當時有很多人在場
    ，己○○要我們學習被告，介紹朋友去SPA ，也有機會買到
    賓士車等語（見原審卷二第41-43 頁）；證人丙○○於原審
    審理時證述：93年5 月時，乙○○、己○○帶著一位貸款人
    員到我工作的幼稚園，請被告用她的YP-7833 號白色賓士汽
    車貸款出來借錢給他們，當時我在旁邊有聽到。93年6 、7
    月我與被告到臺南找己○○要車子，我親耳聽到己○○說車
    子現在借給別人，無法還給被告等語（見原審卷二第46頁）
    ；證人丁○○於原審審理時證述：YP-7833 號白色賓士汽車
    被告開回家很多次，當時我住家裡，我看過且經常坐等語（
    見原審卷二第50- 51頁）。查證人戊○○、丙○○、丁○○
    上開證述內容就被告占有使用系爭車輛及被告要求告訴人夫
    婦還車等情證述綦詳，是被告辯稱其曾占有使用系爭車輛，
    且該車於告訴人夫婦使用期間，曾向己○○要求還車等語，
    應為可採。再依系爭車輛貸款清償情形觀之，92年7 月至同
    年11月、93年1 月、同年5 月至少共計7 次，每月24,611元
    貸款係由被告所支付，有帳戶明細表及中華郵政股份有限公
    司函及存款資料在卷足稽（見原審卷一第50-63 頁、124 、
    125 頁），再參以證人己○○於原審審理時證述：我們與被
    告甲○○之間的債權債務結清就是270 萬元，在我印象中是
    沒有包括被告甲○○補足的車貸款項等語（見原審卷一第78
    頁），足見被告所支付上開172,277 元（24,611元×7 ＝17
    2,277 元）車款並未自告訴人乙○○夫婦取回甚明。是由被
    告參與系爭車輛購買之過程、車款資金之籌措、系爭車輛登
    記之名義人、曾占有使用該車及支付部分貸款等情觀之，被
    告主觀上認為其係實際所有權人亦非全然無據，被告主觀上
    既認為自己係實際所有權人，尚難謂其取回系爭車輛有不法
    所有之意圖。
  3.按刑法第339 條第1 項之詐欺罪，係以意圖為自己或第三人
    不法之所有，以詐術使人陷於錯誤，將本人或第三人之物交
    付為構成要件，如未使用詐術使人陷於錯誤，自不得以詐欺
    罪相繩。所謂以詐術使人交付，必係被詐欺人因其詐術而陷
    於錯誤，始為相當，若其所用方法，不能認為詐術，亦不致
    使人陷於錯誤，即不構成本罪（最高法院46年臺上字第260
    號判例參照）。查系爭車輛於92年5 月15日至95年10月31日
    間登記於被告名下，有最新車籍查詢列印資料附卷足稽（見
    偵查卷第66頁），而系爭該車輛於95年6 月19日實際使用人
    為告訴人乙○○，其因違規停車導致系爭車輛被拖吊至高雄
    市苓雅區○○○路拖吊場，卻因非該車登記之車主，且行車
    執照已遭竊遺失，無法領取系爭車輛，遂通知車主即被告前
    往領取等情，業經告訴人乙○○於偵查及本院審理時證述明
    確（見偵查卷第7 頁、原審卷二第80頁），而有關領取違規
    拖吊車輛之手續，高雄市政府交通局以98年2 月13日高市交
    停字第0980006006號函函覆本院：本局對違規車輛拖吊及管
    理作業規定，一般拖吊領車人須出示違規車輛行車執照正本
    （如遺失，可用監理所核發原始資料替代）並核對領車人駕
    駛執照或身分證件證本無誤即可放行；惟領車人非車主本人
    時，倘若無車輛行車執照正本或監理所核發原始資料，則無
    法放行車輛，並另通知車主儘速至拖吊保管場辦理領車手續
    ；若為車主本人，可請現場值班員警以電腦查詢車藉資料核
    對（係屬為民服務性質，須配合本府警察局電腦作業，非一
    定作業程序）等語，有該函附卷足稽（見原審卷二第58頁）
    。依該函所示，領車人若非車主且未攜帶行車執照正本或監
    理所核發原始資料即無法領車，須由車主前往領取，經核對
    確為車主本人，雖未攜帶行車執照亦可領車，是被告基於車
    主本人之身分前往拖吊場領取系爭車輛，自屬正常之領車程
    序，並無以詐術欺罔之必要，實難認有施用詐術之行為，致
    拖吊場保管人員陷於錯誤之情事。
  4.綜上所述，被告與告訴人乙○○就系爭車輛真正所有權人為
    何人雖互為爭執，然被告與告訴人乙○○間尚有債權債務尚
    未釐清，且被告因參與系爭車輛購買、車款資金之籌措、登
    記為系爭車輛之車主、曾占有使用該車及支付部分貸款等情
    ，主觀上認為自己係實際所有權人，亦非無據，故尚難遽認
    被告至拖吊場取回該車係存詐欺取財之主觀犯意；而被告為
    系爭車輛登記名義人，其以車主身分前往拖吊場領取系爭車
    輛，亦難認被告有施用詐術之行為而致拖吊場保管人員陷於
    錯誤之情形，所為與刑法詐欺罪之構成要件尚屬有間，自難
    以該罪相繩。
  (三)被告是否涉有使公務員登載不實部分：
  1.按刑法第214 條使公務員登載不實罪之成立，以行為人明知
    申報登載事項為虛偽，仍捏造不實之事項，使公務員就該事
    項為不實之登載為成立要件。公訴意旨雖以被告明知該車之
    行車執照並未遺失，竟基於使公務員登載不實之犯意，以行
    車執照遺失為由，填載汽（機）車各項異動登記書1 份，申
    請辦理牌照繳銷及行車執照補發事宜，致使該管不知情之公
    務員，登載此不實事項於職務上所掌之公文書，並據以於95
    年9 月26日核發4579-XD 號之牌照及行車執照，於95年11月
    1 日將系爭車輛予王錦賢，足以生損害於告訴人乙○○、監
    理機關對車籍管理之正確性，認定被告有使公務員登載不實
    之罪嫌。
  2.惟系爭車輛行車執照確已遺失一情，業經告訴人乙○○於原
    審審理時證述：95年4 月19日我皮包遺失，有些證件不見了
    ，不見的證件包括系爭車輛行車執照等語明確（見原審卷二
    第80頁），核與證人己○○於原審審理時證述：與被告通電
    話時有提到行車執照遺失，車子在拖吊前曾有一次車窗玻璃
    被打破，竊嫌入內偷走行照，因此行照遺失無法領車等語（
    見原審卷二第78頁）相符。是系爭車輛行車執照已因被竊而
    遺失一情，堪可認定。而系爭車輛行車執照遺失既然屬實，
    即非刑法第214 條所謂之「不實事項」，與刑法上之使公務
    員登載不實罪之構成要件自屬有間，尚難以該罪相繩。
  (四)綜上所述，本件卷存證據尚不足證明被告涉有刑法第339 條
    第1 項之詐欺取財罪及同法第214 條之使公務員登載不實罪
    嫌，告訴人所指尚難認與事實相符，被告前開所辯，應屬可
    採。從而，公訴人所持之前開論據，其為訴訟上之證明，尚
    未達於通常一般人均不致有所懷疑，而得確信其為事實之程
    度，致無法採為有罪之認定，尚難為被告有罪之認定基礎；
    此外復查無其他積極證據足資證明被告有何刑法詐欺取財罪
    及使公務員登載不實罪嫌，被告上開犯罪自屬不能證明。揆
    諸首揭說明，自應為被告無罪之諭知。
五、原審以不能證明被告甲○○犯罪，而為被告無罪之諭知，核
    無違誤；檢察官上訴意旨，指摘原判決不當，為無理由，應
    予駁回。
據上論斷，應依刑事訴訟法第368 條，判決如主文。
本案經檢察官林應華到庭執行職務。
中    華    民    國    98    年    7     月    28    日
                  刑事第八庭    審判長法  官   洪兆隆
                                      法  官   李政庭
                                      法  官   陳志銘
以上正本證明與原本無異。
不得上訴。
中    華    民    國    98    年    7     月    28    日
                                      書記官   黃琳群


司法院資訊處製作；財團法人民間司法改革基金會備份。
